臺灣臺中地方法院交通事件裁定　　　　100年度交聲字第880號
原處分機關　交通部公路總局臺中區監理所臺中市監理站
異　議　人
即受處分人　潘姿予
上列受處分人因違反道路交通管理處罰條例案件，對於交通部公
路總局臺中區監理所臺中市監理站民國100 年3 月15日所為之處
分（裁監稽違字第裁61－GF0000000 號裁決書），聲明異議，本
院裁定如下：
    主  文
原處分關於裁處罰鍰新臺幣肆萬伍仟元部分撤銷。
潘姿予前項撤銷部分，不罰。
    理  由
一、聲明異議意旨略以：本件酒醉駕車行為業經檢察官為緩起訴
    期滿，監理單位方面之罰鍰，依一事不二罰之法理，請准予
    免罰等語。
二、經查：
  (一)按汽車駕駛人，駕駛汽車經測試檢定有酒精濃度超過規定標
    準者，處新臺幣（下同）15,000元以上60,000元以下罰鍰，
    並當場移置保管其車輛及吊扣其駕駛執照1 年；汽車駕駛人
    ，有第35條第1 項第1 款規定之情形時，應接受道路交通安
    全講習；汽車駕駛人有飲酒後其吐氣所含酒精成份超過每公
    升0.25毫克以上者，不得駕車，道路交通管理處罰條例第35
    條第1 項第1 款、第24條第1 項第2 款及道路交通安全規則
    第114 條第2 款分別定有明文。茲本件受處分人確有上開酒
    後駕車且經檢測呼氣酒精濃度值達0.83MG/L之違規事實，為
    受處分人所不爭執，並有舉發違反道路交通管理事件通知單
    影本1 紙在卷可憑，故原處分機關所為處分固非無見。
  (二)然依民國94年2 月5 日公布、95年2 月5 日施行之行政罰法
    第26條第1 項規定：「一行為同時觸犯刑事法律及違反行政
    法上義務規定者，依刑事法律處罰之，但其行為應處以其他
    種類行政罰或得沒入之物而未經法院宣告沒收者，亦得裁處
    之」，又同條第2 項規定：「前項行為如經不起訴處分或為
    無罪、免訴、不受理、不付審理之裁判確定者，得依違反行
    政法上義務規定裁處之」，則受處分人上開酒後駕車行為，
    即係一行為同時觸犯刑法第185 條之3 之公共危險罪與道路
    交通管理處罰條例第35條第3 項之酒醉駕車之行政罰，依上
    開規定，自應依刑事法律之刑法第185 條之3 規定處罰。而
    受處分人本件酒後騎乘機車之行為，既因該當刑法第185 條
    之3 公共危險罪之構成要件，業經臺灣臺中地方法院檢察署
    檢察官以99年度速偵字第582 號為緩起訴處分，諭知緩起訴
    期間1 年，受處分人應自收受緩起訴執行命令通知之日起1
    個月內向社團法人臺中市觀護志工協進會支付10,000元，並
    於緩起訴期間期滿前2 個月前，向該署指定之政府機關（構
    ）、行政法人、社區或其他符合公益目的之機構或團體提供
    60小時義務勞務，緩起訴期間自99年3 月8 日起至100 年3
    月7 日止，又受處分人業已支付上開金錢及履行上開義務勞
    務，緩起訴期間期滿，未經撤銷緩起訴處分而實質確定等情
    ，有前開臺灣臺中地方法院檢察署執行緩起訴處分命令通知
    書、臺灣高等法院被告前案紀錄表附卷可憑。另揆諸行政罰
    法第26條之立法理由所示：一行為同時觸犯刑事法律及違反
    行政法上義務規定時，由於刑罰與行政罰同屬對不法行為之
    制裁，而刑罰之懲罰作用較強，故依刑事法律處罰，即足資
    警惕時，實無為一事二罰再處行政罰之必要。且刑事法律處
    罰，由法院依法定程序為之，較符合正當法律程序，應予優
    先適用。但罰鍰以外之沒入或其他種類行政罰，因兼具維護
    公共秩序之作用，為達行政目的，行政機關仍得併與裁處等
    情。據此，本件受處分人所受之緩起訴處分與前揭行政罰法
    第26條第2 項所規定之不起訴處分是否相當，即應視緩起訴
    處分之具體內容，在實質上與行政罰是否相當而定，非可一
    概而論。
  (三)按依刑事訴訟法第253 條之2 規定，命被告為金錢給付、勞
    務給付及處遇措施的部分，應得被告之同意（因涉及被告之
    人身自由及財產之拘束，且產生未經裁判即終局處理案件之
    實質效果，自應考慮被告之意願），上開金錢給付、勞務提
    供實質上均係對行為人的制裁，並造成行為人財產、自由、
    尊嚴等權利不利的影響，故本件檢察官所為對於受處分人為
    緩起訴處分，並命向指定之公益團體、自治團體或社區支付
    10,000元及提供60小時之義務勞務，已產生實質刑罰之效果
    ，而非不起訴處分甚明。檢察官既認本件受處分人緩起訴之
    期間為1 年，並命其支付前揭金額及服義務勞務，認受處分
    人應知所警惕，無再犯之虞，對於公共利益之維護已無礙，
    自無再另處以捐款之必要。又檢察官課受處分人以上之負擔
    ，性質上可謂實質上制裁，且造成受處分人權利受限制影響
    ，則受處分人上開違反刑事法律禁止規範之犯罪事實既已明
    確，僅因檢察官採取緩起訴處分之替代性刑事處遇手段，未
    將該案逕起訴或聲請簡易判決處刑，致其後適用之刑事程序
    有所區別，然就受處分人仍負有一定之義務觀察，其如未在
    上開指定期間內確實履行義務，依刑事訴訟法第253 條之3
    第1 項第3 款之規定，受處分人將遭受撤銷緩起訴處分之不
    利益；反之，倘其確實遵守並履行各項緩起訴條件，除非合
    於刑事訴訟法第260 條所定情形之一，否則受處分人即無再
    就同一案件遭受刑事訴追之虞。從而，受處分人已因此前開
    緩起訴處分而剝奪其自由權、財產權，而上開金額及勞務給
    付義務亦具有強制性、懲罰性，雖不若易科罰金係以支付金
    錢作為自由刑之替代，惟經由緩起訴處分條件之履行使其免
    於遭檢察官發動起訴程序，仍具有替代刑罰之效果，廣義而
    言，應屬「實質刑事法律處罰」，而有行政罰法第26條第1
    項「一事不二罰」規定之適用。況刑事被告如經法院循審判
    程序判處罰金或得以易科罰金之拘役或有期徒刑，均得以援
    用行政罰法第26條第1 項之規定，免於處以行政秩序罰之雙
    重不利益；至於藉由緩起訴處分而節省司法資源者，在基於
    實質懲罰目的而其人身自由或財產權遭受剝奪之餘，卻仍需
    繳納一定金額之行政罰鍰，其結果勢必降低刑事被告接受緩
    起訴處分之意願，而反噬緩起訴處分替代繁複刑事審判程序
    之制度性機能。準此以言，行政罰法第26條第2 項既未將緩
    起訴處分列舉其中，本於「例外規定從嚴解釋」之法理及前
    揭說明，自不能將條文中「不起訴處分」之範圍，擴及於性
    質顯不相同之「緩起訴處分」，且亦非得以具體個案中比較
    當事人實質上是否影響其人身自由或財產權利（緩起訴可能
    係無負擔之緩起訴，而緩刑亦可能無負擔，惟均不影響其刑
    事處分之性質），或其影響當事人財產權利之輕重比較，憑
    為有無前揭行政罰法「一事不二罰」規定適用之標準。而道
    路交通管理處罰條例第35條規定之裁處，含有罰鍰及吊扣駕
    照、施以道安講習，分屬行政罰法中之裁罰，有對於過去違
    反義務行為處罰之「秩序罰」（指罰鍰），以及對於預防將
    來再犯危險之「管制罰」（指吊扣駕照、施以道安講習）；
    前者對於過去義務違反而為秩序罰之目的，與刑事制裁酒醉
    駕車所欲達到保護交通安全之目的相同，二者既為相同之目
    的，則處以較重之刑事制裁為已足，自無重複處以行政罰之
    必要。是本件對於性質相同之裁罰，已依懲罰作用較強之刑
    事法律制裁後，即無再依行政法為相同處罰之理，原處分就
    此未予詳查，遽予裁處罰鍰，尚有未洽。至檢察官所命履行
    之緩起訴處分條件，有無裁量公平合理與否之問題，解決之
    道應由法務部邀同行政主管機關，就特定可以量化之犯罪類
    型，研擬統一之緩起訴條件基準以求公平合理，尚難據此倒
    果為因認檢察官命履行之緩起訴處分條件非屬刑事制裁措施
    。
  (四)再者94年12月28日修正公布，95年7 月1 日施行之道路交通
    管理處罰條例第35條第8 項固規定：「前項汽車駕駛人，經
    裁判確定處以罰金低於本條例第92條第3 項所定最低罰鍰基
    準規定者，應依本條例裁決繳納不足最低罰鍰之部分。」，
    而檢察官為緩起訴處分並命捐款者，其捐款解釋上亦屬道路
    交通管理處罰條例第35條第8 項所規定之罰金，監理機關雖
    不得再為行政裁罰，惟若駕駛人所支付之緩起訴處分金，未
    達道路交通管理處罰條例所規定最低罰鍰基準規定者，依前
    開規定，仍須繳納不足最低罰鍰之部分。然該條文適用之前
    提為(1)裁判經確定且遭裁判處以罰金、(2)該罰金數額低於應
    受裁處之行政罰鍰數額。若未符上開要件，則不得恣意擴張
    適用而侵害人民之財產權，意即無另行裁處相當於差額之罰
    鍰之餘地，此為對於法條文義加以解釋之當然結果。而本件
    緩起訴處分係命受處分人支付緩起訴處分金10,000元並提供
    60小時義務勞務，並非單純命給付金錢，與前開要件並不相
    符，自無比較基準，即不生上揭條項所謂補繳不足最低罰鍰
    之差額問題（臺灣高等法院臺中分院100 年度交抗字第5 號
    裁定意旨參照）。
  (五)另原處分關於吊扣駕駛執照、施以道安講習部分，則係預防
    將來再犯危險之管制罰，而有別於前揭針對已發生違規事實
    科處罰鍰之行政秩序罰，屬行政罰法第26條第1 項但書所稱
    之「其他種類行政罰」。本件受處分人確有上述酒後駕車之
    違規事實，是就此違反行政秩序規定之部分，依前揭規定，
    原處分機關自不得就該同一違規事實再處以「罰鍰」，然仍
    應科處罰鍰以外之行政罰（即吊扣駕照、施以道安講習）。
    是原處分機關依道路交通管理處罰條例第35條第1 項第1 款
    及第24條第1 項第2 款規定，吊扣其駕駛執照12個月，施以
    道安講習，自無不合。
三、綜上所述，原處分機關以受處分人潘姿予酒醉駕車之行為，
    依道路交通管理處罰條例第35條第1 項第1 款規定，裁處受
    處分人罰鍰45,000元之處分為不當，受處分人之異議為有理
    由，自應由本院將原處分關於罰鍰45,000元部分撤銷，並為
    如主文第2 項對受處分人為不罰之諭知，以資適法。至原處
    分機關另裁處受處分人吊扣汽車駕駛執照12個月及施以道安
    講習部分，於法尚無違背，且受處分人就此部分並未聲明異
    議，自不在本件審究範圍，併予敘明。
四、據上論斷，應依道路交通管理處罰條例第87條第2 項，道路
    交通事件處理辦法第19條前段，裁定如主文。
中    華    民    國  100     年    3     月    24    日
                  交通法庭    法  官    劉敏芳
以上正本證明與原本無異。
如不服本裁定，應於收受送達後5日內向本院提出抗告狀。（應
附繕本）並敘述抗告之理由。
                              書記官    陳錫威
中    華    民    國  100    年    3    月      24    日